臺灣士林地方法院民事判決　九十一年度簡上字第一二九號
　　上　訴　人　丙○○
　　法定代理人　甲○○
　　訴訟代理人　乙○○
右當事人間返還信用卡消費款事件，上訴人對於中華民國九十一年六月十一日本院內
湖簡易庭九十一年度湖簡字第三○八號第一審判決提起上訴，本院判決如左：
    主      文
上訴駁回。
第二審訴訟費用由上訴人負擔。
    事      實
甲、上訴人方面：
  一、聲明：
    (一)原判決廢棄。
    (二)被上訴人第一審之訴駁回。
  二、陳述：
    (一)原審依民事訴訟法第三百八十六條規定逕行一造辯論判決，然上訴人於原審辯
      論期日出國考察，未收到開庭通知。
    (二)上訴人於民國（以下同）八十九年十一、十二月間接獲被上訴人寄發之信用卡
      繳費通知，發現系爭七筆金額非本人所消費，恐遭他人盜拷信用卡條碼紀錄後
      盜刷，隨即向被上訴人異議，被上訴人公司人員請上訴人先行匯款，上訴人為
      保護己身之信用，乃先繳清費用，經被上訴人查明後，旋於九十年一月將溢繳
      之新臺幣（以下同）十一萬一千元退回予上訴人，基於一事不再議之原則，被
      上訴人不得再行主張。
    (三)詎上訴人於九十年十月間再接獲繳費通知，且被上訴人公司人員屢次於深夜以
      電話查訪，上訴人不堪其擾，遂答稱：「統統都有簽」等語，當時不知被上訴
      人已錄音，若被上訴人出示電話錄音紀錄，應可發現被上訴人係採取誘導問答
      方式。
    (四)卷附之簽帳單均非上訴人之筆跡。
  三、證據：提出護照、登機證、帳戶往來明細、信用卡消費往來明細表影本各一件
      為證。
乙、被上訴人方面：
  一、聲明：上訴駁回。
  二、陳述：
    (一)八十九年十一月四日被上訴人之信用卡預警系統發現上訴人之消費有異常狀況
      ，主動致電上訴人，且為保護上訴人之信用，確實曾退回部分金額予上訴人，
      嗣調閱系爭簽帳單後，發現簽帳單上之卡號、姓名、使用期限均與正卡無誤，
      一般側錄信用卡條碼之偽卡，無法得知卡面「TO CHENG HWA」之英文凸字，更
      不可能在簽帳單上為「丙○○」之署押，且上訴人自承於系爭七筆消費期間，
      信用卡尚在其持有中，未曾遺失，上訴人並於事後將信用卡寄還予被上訴人，
      足見本件屬真卡消費無疑。又被上訴人於九十年十二月二十八日傳真簽帳單予
      上訴人，據其稱其中三筆即金五燈獎酒吧二萬元、財寶食品行四萬三千元、富
      昇餐廳二萬二千五百元為其本人所消費，被上訴人查核無誤後，始提起訴訟。
      因先前未曾起訴，無一事不再理之適用。
    (二)上訴人過去曾前往財寶食品行消費，與本件爭議之八十九年十月二十七日、十
      一月二日消費地點相同，上訴人事後竟否認曾至上開地點消費，顯有矛盾。
    (三)公司作業時間均係正常上班時間，被上訴人並未於深夜打擾上訴人，且查訪方
      式不可能採用誘導問答。
    (四)兩造於七十九年三月三十日成立信用卡使用契約，依實務見解，屬消費借貸及
      委任混合性契約，上訴人領用被上訴人核發之信用卡消費，依信用卡約定條款
      第六條、第十四條、第十七條約定，持卡人應妥善保管、使用信用卡，除就本
      人消費款負清償責任外，就其個人過失所生之損害，亦應負清償責任；且被上
      訴人受委任為上訴人代墊消費款，系爭消費款既係上訴人所持有之信用卡在特
      約商店消費，上訴人依約就信用卡所生之債務負給付責任，該墊付消費款之行
      為顯無過失，依民法第五百四十六條第三項規定，上訴人就被上訴人之損害應
      負賠償責任。
    (五)又依「優勢之風險承擔人」理論，將風險分配於支付最少成本即可防阻風險發
      生之人，始能達成契約最高經濟效率之目的。蓋信用卡交付持卡人後，發卡機
      構對信用卡已無由控制，持卡人若將信用卡讓與、轉借、提供擔保或以其他方
      式使第三人占有使用，就該行為所生之損害，持卡人顯較發卡機構更有能力避
      免，惟為免課予持卡人過大之風險承擔責任，信用卡約定條款第十七條已明定
      ：「若有遺失、遭竊或其他喪失卡片占有之情事發生時，持卡人自應儘速通知
      發卡銀行，以免發生冒用情形」、「自辦理掛失停用手續時起被冒用所發生之
      損失除約定自負額外，由貴行負擔」，故就風險責任之分攤，顯屬公平。本件
      並無信用卡約定條款第十七條之情事，且信用卡自發卡後均在上訴人管領下，
      上訴人顯較被上訴人更能防阻風險之產生，應負清償責任。
  三、證據：援用原審之立證方法外，並提出信用卡申請書、消費明細歷史資料、信
      用卡掛失記錄表、信用卡約定條款影本各一件為證。
丙、本院依職權向財團法人聯合信用卡處理中心函調系爭七筆消費簽帳單。
    理      由
壹、程序方面：
一、被上訴人原為匯通商業銀行股份有限公司，於訴訟繫屬中之九十一年六月三日起
    更名為國泰商業銀行股份有限公司，有公司變更登記事項卡在卷可稽，故本件由
    更名後之國泰商業銀行股份有限公司承受訴訟。
二、原審九十一年五月二十八日之言詞辯論期日通知書，業已於九十一年五月七日向
    上訴人戶籍所在地「臺北市內湖區○○○○街二○二巷三號四樓」為送達，並寄
    存於臺北市政府警察局內湖分局大湖派出所，有送達證書、戶籍謄本各一件在卷
    足考，上訴人亦不爭執其確實居住於該址。縱上訴人適於通知書送達之日出國考
    察，亦不影響送達之效力，況上訴人業於開庭前一日即九十一年五月二十七日返
    國，此有上訴人所提之護照、登機證影本各一件附送可考。是以，該次庭期並無
    送達不合法之情事，原審逕行一造辯論判決，並無違誤，合先敘明。
貳、實體方面：
一、本件被上訴人起訴主張：兩造於七十九年三月三十日（原判決及支付命令聲請狀
    均誤載為九十年十月三十日）成立信用卡使用契約，上訴人領用被上訴人所核發
    之卡號0000000000000000號ＶＩＳＡ信用卡一張，依信用卡約
    定條款之約定，上訴人得於特約商店憑卡簽帳消費，並應於各期應付帳款繳款截
    止日前向被上訴人全數清償或繳納最低應繳金額，如逾期未履行者，應給付按週
    年利率百分之十九點八九計算之利息，及按上開利率百分之十計算之違約金，上
    訴人自八十九年十月二十七日起至八十九年十一月三日止，陸續簽帳消費七筆金
    額共計十五萬三千元，加計至九十年十一月二十一日止之利息暨違約金四千六百
    九十五元，合計十五萬七千六百九十五元未給付，爰訴請被告給付上開金額，及
    其中十五萬三千元部分自九十年十一月二十二日起至清償日止，按上開週年利率
    計算之利息暨違約金等語。上訴人則以：上訴人於八十九年十一、十二月間接獲
    被上訴人寄發之信用卡繳費通知，發現系爭七筆金額非本人所消費，恐遭他人盜
    拷信用卡條碼紀錄後盜刷，隨即向被上訴人異議，上訴人為保護己身之信用，先
    繳清費用，經被上訴人查明後，旋於九十年一月將溢繳之十一萬一千元退回予上
    訴人，基於一事不再議之原則，被上訴人本不得再行主張，詎上訴人於九十年十
    月間再接獲繳費通知，且被上訴人公司人員屢次於深夜以電話查訪，上訴人不堪
    其擾，遂承認該等消費均係其所簽，實際上卷附之簽帳單並非上訴人之筆跡等語
    資為抗辯。
二、被上訴人主張兩造成立信用卡使用契約，上訴人領用被上訴人所核發前開信用卡
    一張，同意遵守信用卡約定條款，茲上訴人之信用卡消費往來明細表上所列十五
    萬三千元帳款及利息、違約金尚未繳納之事實，業據其提出信用卡申請書、信用
    卡約定條款、信用卡消費往來明細表、消費明細歷史資料、持卡人帳單查詢等影
    本各一件為證，並為上訴人所不爭執，自堪認為真正。至被上訴人主張上開十五
    萬三千元之帳款為上訴人所消費乙節，則為上訴人所否認，並以前揭情詞置辯。
    是本件兩造爭執要旨厥為：系爭七筆消費款是否為他人所盜刷？被上訴人退還十
    一萬一千元款項是否有免除債務之意思？
三、按「當事人主張有利於己之事實者，就其事實有舉證之責任」，民事訴訟法第二
    百七十七條前段定有明文。又「事實有常態與變態之分，其主張常態事實者無庸
    負舉證責任，反之，主張變態事實者，則須就其所主張之事實負舉證責任」（最
    高法院八十六年度臺上字第八九一號判決意旨參照），「給付之訴固應由原告先
    負舉證責任，然若原告主張之債權額，被告不為否認，而另以有清償抵銷或免除
    等債之消滅原因為抗辯者，其舉證責任，即應由被告負之」（最高法院四十三年
    度臺上字第十三號判決意旨參照）。經查：系爭信用卡未曾遺失，亦未曾以遭盜
    刷為由而報案乙節，業據上訴人自承不諱（參見本院九十一年九月四日、同年十
    月二十三日準備程序筆錄），且上訴人嗣於八十九年十一月四日，將上開信用卡
    寄還予被上訴人，此有被上訴人所提之信用卡掛失記錄表暨信用卡正反面影本附
    卷可稽，足見系爭七筆消費款刷卡期間，該信用卡確實在上訴人之持有中。上訴
    人雖辯稱本件恐係盜錄條碼之偽卡消費云云，惟觀諸卷附之簽帳單，其上複寫卡
    面凸字之卡號、英文姓名、使用期限等事項，俱與上訴人寄還之信用卡相同，顯
    非盜錄條碼之偽卡，又該等簽帳單上之持卡人署押，依肉眼觀之，其字體之氣韻
    神態、運筆轉折，與上訴人於本院九十一年九月四日準備期日當庭簽署之「同意
    由受命法官調查證據狀」、九十一年十一月十四日言詞辯論期日當庭簽收被上訴
    人民事答辯狀上之署押筆跡極為相似，應認系爭簽帳單確為上訴人所簽無訛。況
    上訴人過去曾於八十九年八月二十六日前往財寶食品行消費，與本件爭議之八十
    九年十月二十七日、十一月二日消費地點相同，且上訴人亦自承曾向被上訴人公
    司人員承認系爭七筆消費均為其所簽，茲事後竟為矛盾之陳述，殊難採信。參以
    私人之信用卡，由自己或有權之人保管、使用，是為常態，被人盜用，是為變態
    ，主張變態事實之當事人，應負舉證之責任，本件被上訴人就系爭信用卡由上訴
    人開卡、持有、使用之事實，已盡舉證責任，依兩造契約約定，系爭信用卡之消
    費帳款除有遺失、遭竊等情形，原則上應由上訴人負清償之責，本件被上訴人既
    無法舉證證明卡片遭人盜用之變態事實，則系爭信用卡之消費款自應負給付之責
    。末查，上訴人抗辯被上訴人曾退回其溢繳之十一萬一千元，並提出帳戶往來明
    細、信用卡消費往來明細表影本各一件為證，此為被上訴人所不爭執，至上訴人
　　認被上訴人退回款項之行為使債務關係消滅，則為被上訴人所否認，而退回款項
　　之原因多端，是否即為和解、免除債務等債之消滅原因，此部分自應由上訴人負
　　舉證責任，茲上訴人既未能舉證證明以實其說，即不足採。
四、從而，被上訴人基於前開信用卡契約之法律關係，訴請上訴人給付十五萬七千六
    百九十五元，及其中十五萬三千元部分自九十年十一月二十二日起至清償日止，
    按週年利率百分之十九點八九計算之利息暨上開利率百分之十計算違約金，為有
    理由，應予准許。原審判命上訴人給付上開金額及利息、違約金，於法並無不合
    。上訴意旨指摘原判決不當，求予廢棄改判，為無理由，應予駁回其上訴。
五、本件判決基礎已臻明確，兩造其餘之攻擊防禦方法及訴訟資料經本院斟酌後，核
    與判決不生影響，無一一論述之必要，併予敘明。
據上論結，本件上訴為無理由，依民事訴訟法第四百三十六條之一第三項、第四百四
十九條第一項、第七十八條，判決如主文。
中　　　華　　　民　　　國　　九十一　　年　　 十一　　 月　　二十八　　日
                            臺灣士林地方法院民事第二庭
~B審判長法官　李玉卿
~B法　　　官　陳梅欽
~B法　　　官　陳玉曆
右為正本係照原本作成。
本判決不得上訴。
中　　　華　　　民　　　國　　九十一　　年　　 十二　　 月　　　二　　　日
~B法院書記官　謝金宏
